臺灣新北地方法院民事判決
110年度訴字第1376號
原      告  柯文宗  



            柯文禮  



            柯文儀  



            柯文貴  



            柯文壽  



            柯春霞  



共      同
訴訟代理人  陳文元律師
複  代理人  陳哲民律師
被      告  吳承翰  

上列當事人間請求排除侵害事件，經本院於民國111年9月22日言
詞辯論終結，判決如下：
    主  文
被告應將坐落於新北市○○區○○段○○○○地號土地如附圖所示鐵棚(
暫編地號417(1)；面積12.18平方公尺)、鐵棚(暫編地號417(2)
；面積0.85平方公尺)、鐵棚(暫編地號417(4)；面積7.70平方公
尺)、鐵棚(廟前)(暫編地號417(2)；面積0.85平方公尺)、鐵棚(
廟前)(暫編地號417(3)；面積1.29平方公尺)之地上物拆除，並
將占用土地騰空遷讓返還原告。
被告應各給付原告壹萬柒仟陸佰肆拾陸元及自民國一一Ｏ年七月
八日起至清償日止，按年息百分之五計算之利息。
被告應自民國一一Ｏ年七月八日起至騰空遷讓返還上開第一項聲
明土地予原告之日止，按月各給付原告貳佰捌拾陸元。
原告其餘之訴駁回。
訴訟費用由被告負擔。
本判決第一、二、三項於原告以新臺幣玖拾肆萬元為被告供擔保
後，得假執行；但被告如以新臺幣貳佰捌拾貳萬元為原告預供擔
保，得免為假執行。
原告其餘假執行之聲請駁回。 
    事實及理由
壹、程序方面：
一、按不變更訴訟標的，而補充或更正事實上或法律上之陳述者
    ，非為訴之變更或追加。民事訴訟法第256 條定有明文。本
    件原告起訴聲明原請求：㈠被告應將坐落於新北市○○區○○段○
    000地號土地(下稱系爭土地)上如起訴狀附圖所示A部分違章
    建築拆除，並將土地騰空遷讓返還原告。㈡被告應給付原告
    各新臺幣(下同)20,280元及自起訴狀繕本送達翌日起至清償
    日止，按年息5%計算之利息。㈢被告應自起訴狀繕本送達翌
    日起至騰空遷讓返還系爭土地予原告之日止，按月各給付原
    告338元。㈣第一項至第三項聲明，原告願供擔保請准宣告假
    執行（見本院卷第9頁）；嗣於民國111年8月30日因配合複
    丈成果圖之測量結果，以民事辯論意旨狀更正聲明為：㈠被
    告應將坐落於系爭土地如附圖所示鐵棚(暫編地號417(1)；
    面積12.18平方公尺)、鐵棚(暫編地號417(2)；面積0.85平
    方公尺)、鐵棚(暫編地號417(4)；面積7.70平方公尺)、鐵
    棚(廟前)(暫編地號417(2)；面積0.85平方公尺)、鐵棚(廟
    前)(暫編地號417(3)；面積1.29平方公尺)等違章建築拆除
    ，並將土地騰空遷讓返還原告。㈡被告應各給付原告35,677
    元及自起訴狀繕本送達翌日起至清償日止，按年息5%計算之
    利息。㈢被告應自起訴狀繕本送達翌日起至騰空遷讓返還系
    爭土地予原告之日止，按月各給付原告595元。㈣第一項至第
    三項聲明，原告願供擔保請准宣告假執行（見本院卷第105
    、106頁）。經核上開更正核與前揭規定相符，應予准許。
二、本件被告經合法通知，未於言詞辯論期日到場，核無民事訴
    訟法第386 條各款所列情形，爰依原告之聲請，由其一造辯
    論而為判決。
貳、實體方面：
一、原告主張：
　㈠系爭土地為原告所共有（應有部分各1/6)，此有土地謄本可
    證，被告所有新北市○○區○○路000號房屋（下稱系爭490號房
    屋）緊鄰系爭土地，此有建物謄本及地籍圖可稽。詎本件被
    告未經原告同意，於系爭490號房屋前方之空地上（即系爭
    土地上）擅自增建鐵皮屋等違章建築，妨害原告就系爭土地
    占有、使用、收益之權益，顯已侵害原告之所有權。本件經
    鈞院囑託新北市新莊地政事務所至現場測量，系爭490號房
    屋前方確有鐵棚違章建築占用原告所有系爭土地，被告為系
    爭490號房屋之所有權人，其買受該房屋長達十多年並無權
    占用系爭土地堆放其私人物品，衡情該鐵棚違章建築應係被
    告所興建，被告辯稱違建並非伊興建云云，顯與事實不符。
    退萬步言之，被告業已自承對該鐵棚違建確有事實上處分權
    ，此為被告於鈞院110年8月5日言詞辯論時自承。被告亦無
    任何占有系爭土地之合法權源，該鐵棚違章建築妨害原告等
    就系爭土地占有、使用、收益之權益，顯已侵害原告等之所
    有權。為此，爰依民法第767條等規定，請求被告拆除鐵棚
    等違建以排除對系爭土地之妨害，並騰空遷讓返還系爭土地
    予原告。
　㈡被告無權占用系爭土地，致原告等受有無法占有、使用、收
    益系爭土地之損害，侵害原告等就系爭土地之所有權，是原
    告等得依民法侵權行為、不當得利等規定，向被告請求賠償
    。按基地之租金，以不超過土地申報總價年息10%為限，土
    地法第97條第1項定有明文，另土地法第97條規定之土地價
    額係指法定地價（即申報地價），土地法施行法第25條、平
    均地權條例施行細則第21條、土地法第148條分別定有明文
    。系爭土地依土地謄本所載，其申報地價為每平方公尺18,7
    20元。而查系爭土地面臨新北市新莊區福營路，距捷運丹鳳
    站僅750公尺，附近為新莊丹鳳商圈，商店眾多，商業發達
    ，生活機能甚佳。依土地複丈成果圖，被告占用系爭土地面
    積計22.87平方公尺(計算式：13.03＋2.14＋7.7＝22.87)，故
    原告得分別請求被告各給付回溯五年之不當得利或損害賠償
    35,677元（計算式：18,720×22.87×10%×5÷6＝35,677，元以
    下四捨五入，下同），並分別請求自起訴狀繕本送達翌日起
    至騰空返還系爭土地之日止，按月各給付原告等不當得利或
    損害賠償計595元（計算式：18,720×22.87×10%÷12÷6＝595）
    。
  ㈤並聲明：1.被告應將坐落於系爭土地如附圖1所示鐵棚(暫編
    地號417(1)；面積12.18平方公尺)、鐵棚(暫編地號417(2)
    ；面積0.85平方公尺)、鐵棚(暫編地號417(4)；面積7.70平
    方公尺)、鐵棚(廟前)(暫編地號417(2)；面積0.85平方公尺
    )、鐵棚(廟前)(暫編地號417(3)；面積1.29平方公尺)等違
    章建築拆除，並將土地騰空遷讓返還原告。2.被告應各給付
    原告35,677元及自起訴狀繕本送達翌日起至清償日止，按年
    息5%計算之利息。3.被告應自起訴狀繕本送達翌日起至騰空
    遷讓返還系爭土地予原告之日止，按月各給付原告595元。4
    .第一項至第三項聲明，原告願供擔保請准宣告假執行。
二、被告則以下開情詞置辯：系爭鐵皮屋增建物是我買系爭490
    號房屋時就有該增建物，不是我興建的，但系爭鐵皮屋增建
    物我是有處分權的。並聲明：請求駁回原告之訴及其假執行
    之聲請，如受不利之判決，願提供擔保請准宣告免為假執行
    。
三、原告主張系爭土地為原告所共有（應有部分各1/6)，被告所
    有系爭490號房屋緊鄰系爭土地，且被告在系爭490號房屋前
    方之空地上（即系爭土地上）擅自增建鐵皮屋如附圖所示鐵
    棚(暫編地號417(1)；面積12.18平方公尺)、鐵棚(暫編地號
    417(2)；面積0.85平方公尺)、鐵棚(暫編地號417(4)；面積
    7.70平方公尺)、鐵棚(廟前)(暫編地號417(2)；面積0.85平
    方公尺)、鐵棚(廟前)(暫編地號417(3)；面積1.29平方公尺
    )等語，為被告所不爭執，並有土地及建物登記謄本、地籍
    圖謄本為證（見本院卷第19至31頁），復經本院至現場履勘
    並指示地政機關繪製如附圖所示複丈成果圖，此有本院勘驗
    筆錄、新北市新莊地政事務所111年5月9日新北莊地測字第1
    116047861號函覆暨附圖（見本院卷第77至79、91至93頁）
    可證，是原告上開主張，堪信為真實。
四、原告主張被告未經原告同意，以附圖所示鐵棚(暫編地號417
    (1)；面積12.18平方公尺)、鐵棚(暫編地號417(2)；面積0.
    85平方公尺)、鐵棚(暫編地號417(4)；面積7.70平方公尺)
    、鐵棚(廟前)(暫編地號417(2)；面積0.85平方公尺)、鐵棚
    (廟前)(暫編地號417(3)；面積1.29平方公尺)等增建物無權
    占用系爭土地，爰依民法第767條規定，請求被告應拆除如
    附圖編號417(1)、417(2)、417(3)、417(4)所示部分之地上
    物，將占用土地返還予原告，且被告無權占用系爭土地，獲
    得相當於租金之利益，原告得依民法第179條規定請求被告
    給付相當租金之不當得利等語，為被告所否認，並以前揭情
    詞置辯。是本件爭點厥為：㈠原告得否依民法第767條第1項
    規定請求被告拆除如附圖編號417(1)、417(2)、417(3)、41
    7(4)所示部分之地上物？㈡原告得否依民法第179條規定請求
    被告給付相當租金之不當得利？如可，請求金額為若干？茲
    分述如下：
  ㈠原告得否依民法第767條第1項規定請求被告拆除如附圖編號4
    17(1)、417(2)、417(3)、417(4)所示部分之地上物？
　⒈按所有人對於無權占有或侵奪其所有物者，得請求返還之。
    對於妨害其所有權者，得請求除去之。有妨害其所有權之虞
    者，得請求防止之，民法第767條第1項定有明文；次按當事
    人主張有利於己之事實者，就其事實有舉證之責任，民事訴
    訟法第277條前段定有明文。而以無權占有為原因，請求返
    還土地者，占有人對土地所有權存在之事實無爭執，而僅以
    非無權占有為抗辯者，土地所有權人對其土地被無權占有之
    事實無舉證責任，占有人自應就其取得占有係有正當權源之
    事實證明之（最高法院最高法院72年度台上字第1552號、85
    年度台上字第1120號、88年度台上第1164號判決意旨參照）
    。
　⒉原告主張被告所搭建之鐵棚有占用系爭土地之情，雖經被告
    否認該鐵棚為其所搭建，然被告確實不否認對於該部分鐵棚
    具有事實上處分權(見本院卷第64頁)，則原告主張被告所得
    處分之鐵棚有占用系爭土地乙節，經本院囑託新北市新莊地
    政事務所進行履勘、測量，測量結果為被告所興建之鐵棚地
    上物確有占用如附圖編號417(1)、417(2)、417(3)、417(4)
    所示部分，且為被告所不爭執，被告固辯稱系爭鐵皮屋增建
    物是被告買新莊區福營路490號房子就有云云，然被告對於
    其系爭鐵皮屋增建物、鐵棚等物具有事實上處分權限並不爭
    執，且查其未能就占用部分有何合法占有權源舉證以實其說
    (見本院卷第64頁)，則應認原告本於系爭土地所有權人地位
    ，請求被告拆除如附圖編號417(1)、417(2)、417(3)、417(
    4)所示占用部分之系爭鐵皮屋增建物、鐵棚，並將占用土地
    返還原告，應屬有據。
  ㈡原告得否依民法第179條規定請求被告給付相當租金之不當得
    利？如可，請求金額為若干？
　⒈按無法律上之原因而受利益，致他人受損害者，應返還其利
    益。不當得利之受領人，除返還其所受之利益外，如本於該
    利益更有所取得者，並應返還。但依其利益之性質或其他情
    形不能返還者，應償還其價額。民法第179 條前段、第181
    條分別定有明文。而依不當得利之法則請求返還不當得利，
    以無法律上之原因而受利益，致他人受有損害為其要件，故
    其得請求返還之範圍，應以對方所受之利益為度，非以請求
    人所受損害若干為準，無權占有他人土地，可能獲得相當於
    租金之利益為社會通常之觀念（最高法院61年台上字1695號
    判例參照）。次按城市地方房屋之租金，以不超過土地及其
    建築物申報總價年息10% 為限，土地法第97條第1 項定有明
    文，上開規定依同法第105 條規定，於租用基地建築房屋準
    用之。而上開土地法之規定，僅係為就城市地方建築物之基
    地租用約定之租金限制其最高額而設，又所謂「年息10% 為
    限」，乃指基地租金之最高限額而言，並非必須照申報價額
    年息10% 計算之，尚須斟酌基地之位置，工商繁榮程度、使
    用人利用基地之經濟價值、所受利益，彼等關係及社會感情
    等情，以為決定（最高法院68年度台上字第3071號判例參照
    ）。復按所謂土地總價額，係以法定地價為準。而法定地價
    係土地所有人依土地法規定所申報之地價，在平均地權條例
    施行區域，係指土地所有權人於地政機關舉辦規定地價或重
    新規定地價時之公告申報期間內自行申報之地價。如土地所
    有權人未於公告期間申報地價者，以公告地價80% 為其申報
    地價；建築物價額，則依該管縣市地政機關估定之價額。此
    觀諸土地法第97條第1 項、第105 條、第148 條、土地法施
    行法第25條及平均地權條例第16條等規定自明。
　⒉查被告無權占用系爭土地如附圖編號417(1)、417(2)、417(3
    )、417(4)所示部分之事實，業經本院認定如前，經核被告
    無權占用之面積總計為22.02平方公尺(計算式：12.18＋0.85
    ＋1.29＋7.70＝22.02，其中417(2)鐵棚有上下重疊部分，僅得
    計算1次)，被告既因無權占有原告所有之系爭土地而受有利
    益，致原告受有相當於租金之損害，原告自得依不當得利之
    法律關係，請求被告給付相當於租金之利益。次查，系爭土
    地坐落於新北市新莊區，為城市地方土地，現遭被告以地上
    物無權占用，原告以上開土地法之規定，作為其請求不當得
    利之計算標準，自無不合。復查，系爭土地於105至110年之
    申報地價依序為每平方公尺19,840元、19,840元、19,040元
    、19,040元、18,720元、18,720元，有原告所提出之系爭土
    地地價第二類謄本及本院依職權查詢之公告地價附卷可稽(
    見本院卷第127、128、130頁)，本院審酌系爭土地位於新北
    市新莊區福營路，鄰近有福營中學、丹鳳高中、四維公園，
    距捷運丹鳳站僅750公尺，走路約10分鐘，附近商家眾多，
    生活機能尚堪便利等情，此有原告所提出列印之google地圖
    及本院依職權查詢Google地圖影本附卷可參(見本院卷第111
    、131頁)，是本院綜合斟酌上情，並衡量占用之地上物為一
    檳榔攤，現已無使用等節，亦有勘驗筆錄附卷可佐（見本院
    卷第77頁）。是本院綜合斟酌上情，並衡量原告所受之損害
    及被告所得之利益，認本件原告以土地申報地價10%為計算
    相當於租金之不當得利之計算標準尚屬過高，應以申報地價
    5%為計算標準，方屬適當。另按請求將來給付之訴，以有預
    為請求之必要者為限，得提起之，民事訴訟法第246條定有
    明文。考其立法意旨在於「將來給付之訴，原條文僅規定履
    行期未到而有不履行之虞者，得予提起。為擴大將來給付之
    訴之適用範圍，爰參照日本、德國之立法例，修正為有預為
    請求之必要者，均得提起將來給付之訴」（該條立法理由參
    照）。足見立法原意在放寬提起將來給付之訴之範圍，凡有
    預為請求之必要，即得提起將來給付之訴。經查，本件被告
    占用系爭土地，迄今仍無拆除系爭地上物返還占用土地之意
    ，顯有繼續占用之虞，足見原告自有預為請求之必要，故原
    告就被告繼續占用所獲之不當得利，提起將來給付之訴，預
    為請求被告應予返還，核無不合。從而，原告各得請求被告
    給付自105年5月19日起至110年5月18日止(見本院卷第115頁
    )，按附表所計算之相當租金之不當得利金額17,646元（詳
    細計算式如附表）及自起訴狀繕本送達翌日(即110年7月8日
    ，見本院卷第55頁)起至清償日止按年息利率5%計算之利息
    ，以及自110年7月8日起至被告騰空遷讓返還系爭土地予原
    告之日止，按月給付各原告286元（計算式：18,720元x22.0
    2㎡x5%x1/6÷12個月＝286元，元以下四捨五入），洵屬有據。
    是原告此部分請求，於前開範圍內，即無不合，逾此範圍之
    請求，則無從准許。
五、綜上所述，被告所有之地上物(鐵皮增建物、鐵棚)對於系爭
    土地並無合法占有權源，則原告自得依民法第767條第1項規
    定請求被告拆除占用系爭土地之鐵皮增建物、鐵棚並返還占
    用系爭土地部分予原告，並得依民法第179條規定請求被告
    給付相當租金之不當得利。從而，原告請求㈠被告應將坐落
    於系爭土地如附圖所示鐵棚(暫編地號417(1)；面積12.18平
    方公尺)、鐵棚(暫編地號417(2)；面積0.85平方公尺)、鐵
    棚(暫編地號417(4)；面積7.70平方公尺)、鐵棚(廟前)(暫
    編地號417(2)；面積0.85平方公尺)、鐵棚(廟前)(暫編地號
    417(3)；面積1.29平方公尺)等違章建築拆除，並將占用土
    地騰空遷讓返還原告；㈡被告應各給付原告17,646元及自110
    年7月8日起至清償日止，按年息5%計算之利息。㈢被告應自
    自110年7月8日起至騰空遷讓返還前開占用土地予原告之日
    止，按月各給付原告286元，為有理由，應予准許，其逾此
    範圍之請求，為無理由，應予駁回。另兩造均陳明願供擔保
    ，聲請宣告假執行及免為假執行，經核原告勝訴部分，合於
    法律規定，爰分別酌定相當之擔保金額宣告之；原告其餘假
    執行之聲請，因訴之駁回而失所依據，不應准許，應併予駁
    回。
六、本件事證已臻明確，兩造其餘攻擊、防禦方法及未經援用之
    證據，經本院審酌後認對判決結果不生影響，爰不一一論列
    。
七、訴訟費用負擔之依據：民事訴訟法第79條。　
中　　華　　民　　國　　111 　年　　10　　月　　20　　日
                  民事第一庭    法  官  張惠閔
以上正本係照原本作成。
如對本判決上訴，須於判決送達後20日內向本院提出上訴狀。如
委任律師提起上訴者，應一併繳納上訴審裁判費。
中　　華　　民　　國　　111 　年　　10　　月　　20　　日
                                書記官  林沂㐵㐵　　
附表：
地號 占用面積平方公尺 年度 申報地價/ 每平方公尺 各原告權利範圍 年息 起訖日期 相當租金之不當得利數額 新北市○○區○○段000地號 22.02 【如附圖417⑴、417(2)、417(3)、417(4)所示】 105 19,840元  1/6 5% 105年5月19日起至105年12月31日 2,264元（計算式：19,840元x22.02㎡x5%x227/365年x1/6＝2,264元，元以下四捨五入）   106 19,840元 1/6 5% 106年1月1日起至106年12月31日 3,641元（計算式：【19,840元x22.02㎡x5%x01/6＝3,641元）   107 19,040元  1/6 5% 107年1月1日起至107年12月31日 3,494元（計算式：19,040元x22.02㎡x5%x1/6＝3,494元）   108 19,040元 1/6 5% 108年1月1日起至108年12月31日 3,494元（計算式：19,040元x22.02㎡x5%x1/6＝3,494元）   109 18,720元 1/6 5% 109年1月1日起至109年12月31日 3,435元（計算式：18,720元x22.02㎡x5%x1/6＝3,435元）   110 18,720元  1/6 5% 110年1月1日起至110年5月18日 1,318元（計算式：18,720元x22.02㎡x5%x140/365年x1/6＝1,318元）